臺灣新北地方法院民事判決　　　　　　　110年度婚字第179號
　　　　　　　　　　　　　　　　　　　110年度婚字第481號
原　　　告
即
反請求被告　呂嶧青　

被　　　告
即
反請求原告　黎明書　
訴訟代理人　周信宏律師（法扶扶助）
上列當事人間請求確認離婚無效等事件，本院於民國110 年11月
10日言詞辯論終結，判決如下：
    主      文
確認原告與被告於民國109 年11月2 日之離婚無效。
訴訟費用由被告負擔。
准反請求原告與反請求被告離婚。
反請求訴訟費用由反請求被告負擔。
    事實及理由
壹、程序部分
一、按確認法律關係之訴，非原告有即受確認判決之法律上利益
    者，不得提起，民事訴訟法第247 條第1 項前段定有明文。
    而所謂即受確認判決之法律上利益，係指因法律關係之存否
    不明確，致原告在私法上之地位有受侵害之危險，而此項危
    險得以對於被告之確認判決除去之者而言，故確認法律關係
    成立或不成立之訴，苟具備前開要件，即得謂有即受確認判
    決之法律上利益，最高法院42年度台上字第1031號判例意旨
    可供參酌。原告呂嶧青主張兩造於兩願離婚協議書之證人呂
    金滿、李秀燕未在場見證，不符民法第1050條之規定，婚姻
    關係仍存在，惟戶政機關已於民國109 年11月2 日為兩造離
    婚之登記，原告呂嶧青主觀上認兩造間婚姻關係是否存在不
    明確，而此不安之狀態得以確認判決除去之，揆諸前揭規定
    及說明，原告訴請確認兩造離婚無效，有即受確認判決之法
    律上利益。
二、次按數家事訴訟事件，或家事訴訟事件及家事非訟事件請求
    之基礎事實相牽連者，得向就其中一家事訴訟事件有管轄權
    之少年及家事法院合併請求，不受民事訴訟法第53條及第24
    8 條規定之限制；前項情形，得於第一審或第二審言詞辯論
    終結前為請求之變更、追加或為反請求，家事事件法第41條
    定有明文。本件原告即反請求被告呂嶧青（下稱原告）起訴
    請求確認原告與被告間之婚姻關係存在，嗣被告即反請求原
    告黎明書（下稱被告）於審理中提起反請求判准兩造離婚，
    因涉及兩造婚姻關係存續與否，核與本訴之基礎事實相牽連
    ，按諸首揭規定，要無不合，應予准許。
貳、實體部分
一、原告主張暨就反請求之答辯：
  ㈠本訴之主張：原告呂嶧青與被告黎明書於103 年9 月30日結
    婚，於109 年11月2 日至戶籍所在地之管轄戶政單位為離婚
    登記，然兩造簽署離婚協議書、登記離婚時，離婚證人李秀
    燕、呂金滿均不在場，且原告向證人李秀燕、呂金滿表示其
    與被告欲辦理低收入戶，故需假離婚，原告實際上並無離婚
    之真意，是該次離婚應為無效，請求確認兩造於109 年11月
    2 日之離婚無效。
  ㈡反請求之答辯：被告主張與事實相違，被告多年來騙原告的
    錢，將錢皆寄回越南，導致原告之父過世時，原告無錢安葬
    其父，且被告說要幫忙繳貸款，卻未做到，直到原告無法繳
    納貸款，被告即主張離婚，原告一直忍耐退讓，並無兩造不
    能相處之情形，原告之母亦對被告多有忍耐，用自己的老人
    年金幫忙被告照顧小孩，被告係為欺騙下一個男人的錢，捏
    造謊言騙原告離婚，離婚對原告不公平，離婚了，債務就讓
    原告一個人背，被告再去騙下一個男生，就會有下一個受害
    者，且原告長期虐待小孩，臭臉面對原告及原告家屬，應有
    過失，不得請求離婚云云。
  ㈢聲明：⒈本訴部分：⑴確認原告與被告間離婚無效。⑵訴訟
    費用由被告負擔。⒉反請求部分：⑴反請求原告之訴駁回。
    ⑵訴訟費用由反請求原告負擔。
二、被告答辯暨反請求起訴：
  ㈠本訴之答辯：兩造從109 年8 月以來就發生嚴重爭吵，證人
    李秀燕為原告之母，與兩造同住一戶，知悉兩造有離婚之意
    思，證人呂金滿為原告之姊，亦知悉兩造有離婚之意，故於
    離婚協議書簽字，兩造應已於109 年11月2 日離婚，原告請
    求確認兩造離婚無效，應屬無據。
  ㈡反請求意旨略以：
    ⒈兩造已具離婚合意，在離婚協議書載明：「一、茲因夫妻
      個性不合，感情不睦，經慎重考慮後，決定兩願離婚。二
      、本協議書所訂各條均經雙方同意，各無反悔：如有違約
      情事，願受法律處罰。並約定兩造之子女之監護：「歸男
      方所有。長女呂怡萱Z000000000由男方監護」等語，被告
      並於文末親自簽章。原告則將離婚協議書交與其母李秀燕
      及二姊呂金滿於證人欄位簽名蓋章，於取得其上有兩名證
      人當見證人之離婚協議書後，協同被告一起至戶證事務所
      辦理離婚登記。
    ⒉兩造因個性不合，分居已近一年，分居前近三至四個月起
      ，兩造除為離婚事宜而談論或吵架外，幾乎已無交談；自
      109 年8 月起，原告之母親與胞姊亦不與反請求原告交談
      。
    ⒊反請求被告於審理中指摘反請求原告：「長期虐待小孩」
      、「說謊」、「不與反請求被告家人打招呼」、「用臭臉
      看人」云云，並非事實，且可見原告對於兩造婚姻並無維
      持、經營之意，兩造實難以期待共同經營健全之婚姻生活
      ，是兩造客觀上已足使任何人倘處於兩造之情境均將喪失
      維持婚姻之意欲，堪認兩造婚姻已發生破綻而有不能維持
      之重大事由，且兩造婚姻之破綻，比較雙方之有責程度，
      難認反請求原告之有責程度高於反請求被告，因此，反請
      求原告乃依民法第1052條第2 項規定訴請判決離婚。
  ㈢聲明：⒈本訴部分：⑴原告之訴駁回。⑵訴訟費用由原告負
    擔。⒉反請求部分：⑴請准反請求原告與反請求被告離婚。
    ⑵反請求訴訟費用由反請求被告負擔。
三、得心證之理由：
  ㈠本訴部分：
    ⒈按兩願離婚，應以書面為之，有二人以上證人之簽名並應
      向戶政機關為離婚之登記，民法第1050條定有明文。再按
      民法第1050條所謂二人以上證人之簽名，固不限於作成離
      婚證書時為之，亦不限於協議離婚時在場之人，始得為證
      人，然究難謂非親見或親聞雙方當事人確有離婚真意之人
      ，亦得為證人（最高法院68年台上字第3792號判例意旨參
      照）。是兩願離婚應以書面為之，並應有2 人以上證人之
      簽名，為民法第1050條所定之方式，故夫妻間雖有離婚之
      合意，如未依此法定方式為之，依民法第73條規定，自屬
      無效。
    ⒉經查：
      ⑴兩造於109 年10月31日簽署離婚協議書，並於109 年11
        月2 日持之為離婚登記，系爭離婚協議書上之證人分別
        填載為李秀燕、呂金滿，有系爭離婚協議書、個人戶籍
        資料查詢結果各1 份在卷可稽，應堪採信。
      ⑵原告主張兩造於簽署離婚協議時，離婚證人李秀燕、呂
        金滿未在場，亦未確認兩造離婚之真意等情，查，被告
        於本院審理時陳稱：兩造談離婚時，雙方簽好名了，原
        告再拿去給李秀燕、呂金滿簽名，當時李秀燕、呂金滿
        沒有在場，但李秀燕、呂金滿看兩造日常生活，應該知
        悉兩造要離婚，兩造在客廳講話時，李秀燕走來走去，
        我不確定她有沒有聽到，但我們有討論到小孩歸誰，所
        以李秀燕應該有聽到，雙方談離婚時，呂金滿並未來我
        們家，應該沒有聽到我們談離婚，（後改稱）呂金滿常
        來我家，可能有聽到我們講離婚的事，李秀燕、呂金滿
        沒有來問我離婚的事情，那段時間我與李秀燕、呂金滿
        都沒有講話等語，則依被告前揭陳述可知，兩造簽訂離
        婚協議書時，離婚證人李秀燕、呂金滿並未在場，而離
        婚證人李秀燕、呂金滿是否因親屬關係，曾「聽聞」兩
        造談及離婚，亦屬不明，再輔以李秀燕、呂金滿均未曾
        詢問被告、向被告確認其離婚之真意，則無論原告有無
        「轉述」兩造離婚之意，依前揭判決意旨，李秀燕、呂
        金滿非親見或親聞被告確有離婚真意，自難認兩造於10
        9 年11月2 日所為之離婚合乎民法第1050條所定之方式
        ，故兩造間雖有離婚之合意，依民法第73條規定，仍屬
        無效。是原告請求確認其與被告109 年11月2 日之離婚
        無效，為有理由，判決如主文第一項。
  ㈡反請求部分：
    ⒈按有民法第1052條第1 項以外之重大事由，難以維持婚姻
      者，夫妻之一方得請求離婚；但其事由應由夫妻之一方負
      責者，僅他方得請求離婚，民法第1052條第2 項之定有明
      文。所謂有重大事由，難以維持婚姻者，係以婚姻是否已
      生破綻而無回復之希望為其判斷之標準，而婚姻是否已生
      破綻無回復之希望，則應依客觀之標準，即難以維持婚姻
      之事實，是否已達於倘處於同一情況，任何人均將喪失維
      持婚姻之意願而定。而婚姻係以夫妻之共同生活為目的，
      配偶應互信互賴、相互協力，以保持共同生活之圓滿、安
      全及幸福，因而夫妻應相互尊重以增進情感和諧及誠摯之
      相處，此為維持婚姻之基礎，若此基礎不復存在，致夫妻
      無法共同生活，無復合之可能者，即應認有難以維持婚姻
      之重大事由存在。
    ⒉兩造於109 年11月2 日辦理離婚登記乙節，為雙方所不爭
      執，參以兩造前在離婚協議書上載明：「一、茲因夫妻個
      性不合，感情不睦，經慎重考慮後，決定兩願離婚。二、
      本協議書所訂各條均經雙方同意，各無反悔：如有違約情
      事，願受法律處罰。並約定兩造之子女之監護：「歸男方
      所有。長女呂怡萱Z000000000由男方監護」等語，雙方均
      在該離婚協議書上簽名，並持之向戶政事務所辦理離婚登
      記，顯然其等主觀上均有結束婚姻關係之真意，堪認其等
      於109 年11月2 日為離婚登記時已無任何夫妻情義。至於
      原告抗辯其當時係遭被告欺騙而離婚云云，然並未舉證以
      實其說，難認可採。
    ⒊至原告以：被告騙原告錢、長期虐待小孩云云，原告均未
      舉證以實其說，尚難採信，至原告所稱被告與原告、原告
      家屬之相處，則屬家庭親屬間情感之遠近疏離，均難認定
      被告於婚姻關係間有上開過失。
    ⒋徵之婚姻係以夫妻共同生活，建立夫妻情愛之本質為目的
      ，且夫妻雙方應以誠摯互信為基礎，相互扶持，共同建立
      和諧美滿之家庭。本院審酌上情認兩造夫妻情感失和原因
      與行為對錯固未臻明確，但依雙方自109 年11月2 日為協
      議離婚登記，被告因信賴離婚登記，於離婚後即搬離兩造
      住所，雙方各自生活迄今已長達1 年，足認兩造間就夫妻
      關係應存之基本生活與相互照顧扶持、誠摯相愛之對待義
      務，早已名存實亡，則本件婚姻已生嚴重破綻，並已達於
      任何人處於同一情境，均將喪失繼續維持婚姻意願之程度
      ，是堪認確有難以維持婚姻之重大事由存在。本院認兩造
      於本院審理時，雙方難以相互體諒、包容，長期分居亦造
      成婚姻關係之重大嫌隙與難挽回之破綻，是雙方應均屬可
      歸責，且責任相當，今如仍強令婚姻維繫，勢必更陷循環
      衝突，是於本件已難期待兩造重為經營和諧婚姻及共同生
      活，從而，被告依民法第1052條第2 項之規定，請求判決
      兩造離婚，洵屬有據，應予准許，判決如主文第二項。
四、本件事證已臻明確，兩造其餘攻擊防禦方法及未經援用之證
    據，經審酌後，核與判決結果不生影響，爰不一一論述。
五、訴訟費用負擔之依據：家事事件法第51條，民事訴訟法第78
    條。
中    華    民    國   110    年    11    月    30    日
　
                  家事第二庭  法  官  廣于霙
以上正本證明與原本無異。
如對本判決不服，應於判決送達後20日內向本院提出上訴狀。
中    華    民    國   110    年    11    月    30    日
                            書記官  李采錡